【裁判字號】    99,交聲,3889
【裁判日期】    991103
【裁判案由】    聲明異議
【裁判全文】
臺灣臺中地方法院交通事件裁定      99年度交聲字第3889號
原處分機關  交通部公路總局臺中區監理所
異議人即
受處分人    甲○○
上列異議人即受處分人因違反道路交通管理處罰條例案件，對於
交通部公路總局臺中區監理所民國99年10月22日所為之處分（中
監違字第裁60－HD0000000號裁決書），聲明異議，本院裁定如
下：
    主  文
原處分中關於罰鍰新臺幣萬元部分撤銷。
前項撤銷部分，甲○○不罰。
其餘聲請駁回。
    理  由
一、原處分機關略以：異議人即受處分人甲○○（下稱受處分人
    ）於民國98年7月5日凌晨0時50分許，駕駛車牌號碼9J-7957
    號自用小客車，在臺中縣霧峰鄉○○路與吉峰西路口處，因
    「酒後駕車，經呼氣酒精濃度1.05MG/L」違規，經臺中縣警
    察局霧峰分局員警依違反道路交通管理處罰條例第35條第1
    項第1款逕行製作中縣警交字第HD0000000號舉發違反道路管
    理事件通知單予以舉發，經原處分機關於99年10月22日依道
    路交通管理處罰條例第35條第1項第1款、第68條第2項及違
    反道路交通管理事件統一裁罰基準及處理細則第43條、第44
    條及第67條之規定，以中監違字第裁60－HD0000000號裁決
    書裁處受處分人罰鍰新臺幣（下同）4萬9500元、記違規點
    數5點及施以道路交通安全講習。
二、異議意旨略以：依據行政罰法第26條規定，一行為同時觸犯
    刑事法律及違反行政法上義務規定者，依刑事法律處罰之。
    受處分人業經檢察官為緩起訴處分，並已繳納3萬元，並立
    悔過書在案，而監理機關另裁處受處分人罰鍰4萬9500元，
    實無再一事二罰處行政罰之必要，爰聲明異議請求撤銷原處
    分有關罰鍰4萬9500元，以維持公平正義原則等語。
三、按汽車駕駛人，駕駛汽車經測試檢定有酒精濃度超過規定標
    準者，處新臺幣1萬5000元以上6萬元以下罰鍰，並當場移置
    保管該汽車及吊扣其駕駛執照1 年，又按汽車駕駛人有飲酒
    後其吐氣所含酒精成份超過每公升0.25毫克以上者，不得駕
    車。道路交通管理處罰條例第35條第1項第1款及道路交通安
    全規則第114條第2款分別定有明文。
四、經查：
(一)、受處分人於98年7月5日凌晨0時50分許，駕駛車牌號碼9J-79
    57號自用小客車，在臺中縣霧峰鄉○○路與吉峰西路口處，
    為警攔檢並測得其呼氣酒精濃度達每公升1.05毫克，超過規
    定之標準，經警舉發酒後駕車違規之事實，為受處分人所自
    承，並有臺中縣警察局霧峰分局員警開立之中縣警交字第HD
    0000000號舉發違反道路交通管理事件通知單、臺灣臺中地
    方法院檢察署98年度偵字第16417號緩起訴處分書各乙份附
    卷足憑，是受處分人有駕駛自用小客車經測試檢定酒精濃度
    超過規定標準之違規事實，洵堪認定。
(二)、惟按94年2月5日公布、95年2月5日施行之行政罰法第26條第
    1項規定：「一行為同時觸犯刑事法律及違反行政法上義務
    規定者，依刑事法律處罰之，但其行為應處以其他種類行政
    罰或得沒入之物而未經法院宣告沒收者，亦得裁處之」，又
    同條第2項規定：「前項行為如經不起訴處分或為無罪、免
    訴、不受理、不付審理之裁判確定者，得依違反行政法上義
    務規定裁處之」，受處分人上開酒後駕車行為，即係一行為
    同時觸犯刑法第185條之3之公共危險罪與道路交通管理處罰
    條例第35條第1項第1款之酒醉駕車之行政罰，依上開規定，
    自應依刑事法律之刑法第185條之3規定處罰。而受處分人此
    次酒後駕車之行為，業經臺灣臺中地方法院檢察署檢察官於
    98年7月16日以98年度偵字第16417號為緩起訴處分，其期間
    為1年，受處分人應於收受緩起訴處分命令通知書之日起30
    日內，向臺中縣政府（戶名:臺中縣庫存款戶）支付3萬元，
    並書立悔過書，業由受處分人履行完畢，嗣於99年8月17日
    緩起訴期滿未經撤銷，緩起訴處分實質確定等情，有前開緩
    起訴處分書、臺中縣政府收入繳款書、臺灣高等法院被告前
    案紀錄表各乙份附卷可參。
(三)、揆諸行政罰法第26條之立法理由所示：一行為同時觸犯刑事
    法律及違反行政法上義務規定時，由於刑罰與行政罰同屬對
    不法行為之制裁，而刑罰之懲罰作用較強，故依刑事法律處
    罰，即足資警惕時，實無為一事二罰再處行政罰之必要。且
    刑事法律處罰，由法院依法定程序為之，較符合正當法律程
    序，應予優先適用。但罰鍰以外之沒入或其他種類行政罰，
    因兼具維護公共秩序之作用，為達行政目的，行政機關仍得
    併與裁處等情。據此，本件受處分人所受之緩起訴處分與前
    揭行政罰法第26條第2項所規定之不起訴處分是否相當，即
    應視緩起訴處分之具體內容，在實質上與行政罰是否相當而
    定，非可一概而論。
(四)、檢察官依刑事訴訟法第253條之2第2項規定為緩起訴處分，
    命被告為金錢給付、勞務給付及處遇措施的部分，應得被告
    之同意（因涉及被告之人身自由及財產的拘束，且產生未經
    裁判即終局處理案件之實質效果，自應考慮被告之意願）；
    且命被告為金錢給付部分，並得為民事強制執行名義。是以
    ，無論檢察官課以被告以上何種負擔或指示，此等負擔或指
    示雖非「刑罰」，但仍是一種「特殊的處遇措施」，會產生
    未經裁判即終局處理案件之實質效果，亦即性質上已係實質
    的制裁，造成被告權利即財產減少及自由受限的影響；且緩
    起訴處分所定緩起訴期間期滿後，該緩起訴處分將發生禁止
    對已為緩起訴處分之同一犯罪事實再行起訴之效力，即所謂
    「緩起訴處分之實體（實質）確定力」；因此，緩起訴處分
    所定緩起訴期間期滿後，該緩起訴處分乃發生實質確定力。
    故檢察官所為對於受處分人之緩起訴處分，實已產生實質刑
    罰之效果。至於絕對之不起訴處分，則自處分確定時起即發
    生實體上之確定力，不若緩起訴處分於緩起訴處分之期間（
    即猶豫期間）僅發生形式之之確定力；另相對不起訴處分（
    即刑事訴訟法第25 3條），於不起訴處分確定時，即產生禁
    止再訴之實體確定力，且與緩起訴處分具有相當重疊性，亦
    即得為緩起訴處分的範圍均包含相對不起訴處分的範圍，同
    時緩起訴處分確定後，依刑事訴訟法第260條規定，仍未發
    生禁止再訴之實體確定力，在效果上有很大之不同。因之，
    緩起訴處分自不宜與不起訴處分等同視之，於理甚明。
(五)、又我國關於不起訴處分與緩起訴處分之規定，多見於刑事訴
    訟法，於該法法例之用語，均個別明列之，如刑事訴訟法第
    255條第1項、第259條、第260條均屬之；易言之，在我國刑
    事訴訟法之體例上，並無將「不起訴處分」一詞包含「緩起
    訴處分」之情形。再依我國刑事訴訟法第253條之1規定，有
    關緩起訴處分，需具備犯罪嫌疑充足、斟酌刑法第57條所列
    事項、為公共利益之維護及以緩起訴為適當者（即適當性）
    等要件；尚與不起訴處分之要件有間；因之，倘認行政罰法
    第26條第2項規定之「不起訴處分」包含「緩起訴處分」之
    情形，是否已逾文義解釋之範圍，實有疑問。況關於緩起訴
    處分之要件、裁量之基準，與不起訴處分相較，均多有不同
    ，至多應僅得視緩起訴處分為暫緩起訴之處分，而非不起訴
    處分。另行政罰法第26條第2項規定既未明文包含「緩起訴
    處分」之類型，而對於人民不利益之規定本不得任意加以擴
    張其適用，自不宜逕認行政罰法第26條第2項之規定於經緩
    起訴處分之情形亦有適用，始為允當，並符其立法理由。
(六)、另依違反道路交通管理事件統一裁罰基準及處理細則第2條
    所定「違反道路交通管理事件統一裁罰基準表」，駕駛人吐
    氣所含酒精濃度超過每公升0.55毫克以上者，自用小客車駕
    駛人於期限內繳納或到案聽候裁決者，應處最低罰鍰4萬950
    0元。本件受處分人被查獲時酒精濃度達每公升1.05毫克，
    依前開道路交通管理事件統一裁罰標準及處理細則規定最低
    罰鍰為4萬9500元。受處分人在刑事部分，雖經檢察官為緩
    起訴處分，並經檢察官命向臺中縣政府（戶名:臺中縣庫存
    款戶）支付3萬元，然與前開最低罰鍰金額相較，顯然偏低
    ，難謂符合公平正義原則。為杜前開流弊，94年12月28日修
    正公布，95年7月1日施行之道路交通管理處罰條例第35條第
    8項亦規定：「前項汽車駕駛人，經裁判確定處以罰金低於
    本條例第92條第3項所定最低罰鍰基準規定者，應依本條例
    裁決繳納不足最低罰鍰之部分。」參以臺灣高等法院於95年
    10月30日以院信文廉字第0950006510號轉司法院函示所屬各
    法院：請就酒後駕車案件，如認應科以罰金刑者，允衡酌其
    行為之危害性，並參酌道路交通管理處罰條例第35條第8項
    ：「前項汽車駕駛人，經裁判確定處以罰金低於本條例第92
    條第3項所訂最低罰鍰基準規定者，應依本條例裁決繳納不
    足最低罰鍰之部分」等相關意旨，妥適量刑等情，本件受處
    分人縱業依緩起訴處分命令向臺中縣政府（戶名:臺中縣庫
    存款戶）繳納3萬元，依上開規定，原處分機關就行政罰之
    罰鍰方面仍得裁處新臺幣1萬9500元（即差額部分）。
五、綜上所述，受處分人上開駕駛自用小客車經測試檢定有酒精
    濃度超過規定標準部分，因另犯刑法第185條之3酒醉駕車之
    公共危險罪，經臺灣臺中地方法院檢察署檢察官為緩起訴處
    分，受處分人因此依緩起訴命令向臺中縣政府（戶名: 臺中
    縣庫存款戶）繳納3 萬元，已詳如前述，則本件既已依懲罰
    作用較強之刑事法律制裁後，則於3 萬元之範圍內即無再依
    行政法為相同處罰之必要，受處分人就此部分聲明異議，為
    有理由，原處罰就此部分應予撤銷，另由本院為受處分人不
    罰之諭知，其餘部分之聲請則應予駁回。至於原處分關於記
    違規點數5 點、施以道路安全講習部分，則係預防將來再犯
    危險之管制罰，而有別於前揭針對已發生違規事實科處罰鍰
    之行政秩序罰，屬行政罰法第26條第1 項但書所稱之「其他
    種類行政罰」，原處分機關仍得依道路交通管理處罰條例第
    35條第1項第1款予以裁處，受處分人就此部分雖未聲明異議
    ，仍併此敘明。
六、據上論斷，應依道路交通管理處罰條例第87條第2項，道路
    交通事件處理辦法第18條、第19條前段，裁定如主文。
中    華    民    國    99    年    11    月    3    日
                        臺灣臺中地方法院交通法庭
                            法  官  劉麗瑛
以上正本證明與原本無異。
如不服本裁定，應於收受送達後5日內向本院提出抗告狀。（應
附繕本）
                            書記官  王玟
中    華    民    國    99    年    11    月    3     日

司法院資訊處製作；財團法人民間司法改革基金會備份。
